---
title: "00-PrimeroOrganizarse"
output: html_notebook
---

# Antes de empezar.

La demanda de profesionales capacitados en ciencia de datos está creciendo rápidamente. Aquí se introduce a la adqusición de habilidades que pueden ayudar a enfrentar desafíos de análisis de datos del mundo real. Estas incluyen programación, manipulación y visualización de datos en R, organización de archivos, control de versiones con Git y GitHub, y preparación de documentos reproducibles con Quarto y knitr. Cada parte tiene varios capítulos diseñados para ser presentados como una clase e incluye ejercicios para cada capítulo en documentos aparte.

El lenguaje R <http://r-project.org> es poderosísimo, con una comunidad de usuarios que lo desarrollan permanentemente muy madura y extensa. El entorno de trabajo original de R es extremadamente básico y existen muchos entornos que lo mejoran. Nosotros usaremos RStudio <https://posit.co/downloads>.

Utilizado por millones de personas, el entorno de desarrollo integrado (IDE) de RStudio es un conjunto de herramientas diseñadas para ayudar a ser más productivo con R y Python. Incluye una consola y un editor con resaltado de sintaxis que permite la ejecución directa de código. También cuenta con herramientas para graficar, ver el historial, depurar y gestionar tu espacio de trabajo. R permite realizar una enorme cantidad de análisis estadísticos y matemáticos. 

El R-base tiene las bases para cualquier análisis y las herramientas para desarrollar los otros paquetes. Además de la programación estadística y matemática, R es un entorno de programación orientado a objetos, aunque las parte estadística responde más bien al paradigma funcional.

Seguidamente van las recomendaciones para empezar a usar RStudio.

## Instalar el software necesario.

-   Priemro ingrese a <https://www.r-project.org/>, baje la última versión de R e instálela en su sistema.
-   Luego ingrese a <https://posit.co/downloads>, baje RStudio e instálelo también.
-   Usaremos GitHub. RStudio tiene un cliente para GitHub integrado, pero si lo prefiere puede bajar el original de <https://github.com/>.

## Organizar directorios de trabajo.

-   Cree una carpeta en su computadora donde organizará todo su trabajo con R y para este curso.
-   Cree dentro de esa carpeta una destinada a este curso.

## Crear el primer proyecto.

-   Abra RStudio y cree un nuevo proyecto dentro de la carpeta anterior.
-   Establezca el directorio de trabajo con el menú "Session / Set Working Directory / To Project Directory"
-   Configure las Opciones Globales con el menú "Tools / Global Options". Recomiendo:
    -   Quitar la selección a las opciones "Restore .RData into workspace at start"
    -   Cambie "Save workspace to .RData on exit" a "Never"
    -   Cambie lo que le resulte cómodo (a mi me gusta el modo oscuro por ejemplo, está en "appearence / Editor theme")
-   Cree una carpeta "/datos" dentro del directorio del proyecto.

## Git Hub

-   Ingrese al sitio <https://github.com/> y cree un usuario si no cuenta con uno ya creado.
-   Clone el sitio de esta materia para mantenerse actualizado. Veremos alternativas de trabajo en clases.

## Recursos en línea (muy recomendados)

Los siguientes libros digitales on line son completas introducciones a R. Cualquiera de ellos lo recomiendo para quienes deseen profundizar en su aprendizaje. También son buenos sitios de consulta para aspectos particulares que le generen dudas.

-   Juan Bosco Mendoza Vega (Actualización permanente). R para principiantes. (On Line) <https://bookdown.org/jboscomendoza/r-principiantes4>

-   Introduction to Data Science (en línea, 2024). Rafael Irisarri.

    -   Data Wrangling and Visualization with R <https://rafalab.dfci.harvard.edu/dsbook-part-1>
    -   Statistics and Prediction Algorithms Through Case Studies <https://rafalab.dfci.harvard.edu/dsbook-part-2>

## Cómo trabajaremos.

Hay muchísimas formas de trabajar en R, aquí les voy a contar cómo lo haremos nosotros.

Cada clase contará con al menos un Notebook que contará con explicaciones, código, referencias, etc. Los Notebooks son documentos con extensión .Rmd que permiten integrar textos en formato R Markdown e isertos (chunks) de código ejecutables mientras se trabaja. Como por ejemplo:

```{r}
print("Hola, estamos jugando con cuentas. El logatitmo de base 3 de la raíz cuadrada de la inversa de pi es:")
log(sqrt(1/pi), base = 3)
```

Para insertar un nuevo chunk puede hacerlo desde el menú "Code / Insert Chunk", con el botón verde a la derecha de este panel (que tiene un símbolo + y una C), despliega un mení y elige R, o con las teclas rápidas Alt+Ctrl+I.

Pruebelo aquí.

```{r}

```

Para abrir un nuevo Notebook lo puede hacer con el menú "File / New File / R Notebook", o con el primer botón del menú de íconos (arriba a la izquierda, Símbolo + verde, sobre un rectángulo blanco). Guárdelo con el nombre que usted elija.

## Ejercicios.

Esta materia se aprende haciendo. Es importantísima la ejercitación y resolución de problemas para aprender estadística. Por lo tanto cada clase contará con un documento con ejercicios a realizar donde se pone en juego lo discutido en clases. Deberían realizar todos los ejercicios de una clase antes de la siguiente, porque el contenido es cíclico e incremental, eso hace que llevar al día la ejercitación permita la adecuada comprensión de lo que se está aprendiendo.

