---
title: "16 - Distribuciones de probabilidad - Teorema Central del Límite"
output: 
  html_notebook: 
    toc: true
---

```{r}
library(tidyverse)
library(patchwork)
help(Distributions) # Esto le permitirá ver distribuciones alternativas
```

# Teorema Central del Límite

## Teoría

Aquí les dejo un excelente video acerca de este teorema. Es un video muy visual, muy matemático y conceptualmente no he visto nada más completo y correcto.

Canal 3Blue1Brown
Pero ¿qué es el teorema del límite central?
<https://youtu.be/zeJD6dqJ5lo?si=obT-ByAeuk2a7J0d>

## Distribución homogénea

Vamos a construir una población de referencia. Para comenzar gueneramos números al azar entre 0 y 100 donde cada número tiene la misma probabilidad de apareccer. Esa población constará de 50000 números en total.

```{r}
nPop <- 50000
pop1 <- runif(nPop, min = 0, max = 100)
# pop1 <- rnorm(nPop, mean = 50, sd = 25)
# pop1 <- rbinom(nPop, 99, 0.25)
# pop1 <- rpois(nPop, lambda = 3)
# pop1 <- rt(nPop, 50, 50)
 # pop1 <- rchisq(nPop, 3, ncp = 0.5)
# pop1 <- rgamma(nPop, shape = 2, scale = 5) # Asimétrica
```

```{r}
pop1
```

```{r}
mean(pop1)
```

El histograma permite ver la población generada.

```{r}
hist(pop1, breaks = 100)
# ggplot(pop1 %>% tibble()) +
#   aes(pop1) +
#   geom_histogram(bins = 100, center = 0.5, colour = "blue")
```

Se generan 4 grupos de datos. Cada uno estará compuesto por las medias de 50 muestras al azar sobre la población de referencia. Cada grupo constará de muestras de 3, 5, 8 y 15 individuos respectivamente. Seguidamente se grafica cada grupo mostrando un histograma de densidad y superpuesta la curva de distribución Normal correspondiente a los coeficientes (mean y sd) calculados sobre las 50 medias de cada muestra tomada.

## n = 3

```{r}
# Vamos a trabajar con muestras de 3 individuos
n <- 3

# Creamos una matriz vacía con 3 columnas
muestras <- matrix(NA, nrow=0, ncol=n)

# Obtenemos muestras de 3 individuos de la población pop1 (con sample) y los agregamos como una fila la la matríz muestras (con rbind). Como repetimos esto 40 veces la matríz termina con 40 filas.
for (i in c(1:40)) {
  muestras <- rbind(muestras, sample(pop1, n, replace = FALSE))
}

# Convertimos la matriz en un tibble
muestras <- tibble(muestras)

# Calculamos la media a cada fila. rowwise hace que el summarise se calcule por fila, y el bind_cols impide que perdamos las columnas.
muestras <-  muestras %>% bind_cols(
    muestras %>% rowwise() %>% summarise(media = mean(c_across(is.numeric)))
  )
muestras
```


```{r}
gr1 <- ggplot(muestras, aes(x = media)) + 
  stat_function(fun = dnorm, n = 101, args = list(mean = mean(muestras$media), sd = sd(muestras$media))) +
  geom_area(stat = 'function') +
  geom_histogram(aes(y = ..density..),bins = 20, alpha = 0.4) +
  # xlim(c(0, 100)) +
  ylab("Densidad") + 
  ggtitle(sprintf("Media de la muestra con n = %.2f", n)) + 
  xlab("valor") + 
  theme_bw()
```

```{r}
shapiro3 <- shapiro.test(muestras$media)
```

## n = 8

```{r}
n <- 8
muestras <- matrix(NA, nrow=0, ncol=n)
for (i in c(1:40)) {
  muestras <- rbind(muestras, sample(pop1, n, replace = FALSE))
}
muestras <- tibble(muestras)

muestras <-  muestras %>% bind_cols(
    muestras %>% rowwise() %>% summarise(media = mean(c_across(is.numeric)))
  )
muestras
```

```{r}
gr2 <- ggplot(muestras, aes(x = media)) + 
  stat_function(fun = dnorm, n = 101, args = list(mean = mean(muestras$media), sd = sd(muestras$media))) +
  geom_area(stat = 'function') +
  geom_histogram(aes(y = ..density..),bins = 20, alpha = 0.4) +
  # xlim(c(0, 100)) +
  ylab("Densidad") + 
  ggtitle(sprintf("Media de la muestra con n = %.2f", n)) + 
  xlab("valor") + 
  theme_bw()
```

```{r}
shapiro8 <- shapiro.test(muestras$media)
```

## n = 15

```{r}
n <- 15
muestras <- matrix(NA, nrow=0, ncol=n)
for (i in c(1:40)) {
  muestras <- rbind(muestras, sample(pop1, n, replace = FALSE))
}
muestras <- tibble(muestras)

muestras <-  muestras %>% bind_cols(
    muestras %>% rowwise() %>% summarise(media = mean(c_across(is.numeric)))
  )
muestras
```
```{r}
gr3 <- ggplot(muestras, aes(x = media)) + 
  stat_function(fun = dnorm, n = 101, args = list(mean = mean(muestras$media), sd = sd(muestras$media))) +
  geom_area(stat = 'function') +
  geom_histogram(aes(y = ..density..),bins = 20, alpha = 0.4) +
  # xlim(c(0, 100)) +
  ylab("Densidad") + 
  ggtitle(sprintf("Media de la muestra con n = %.2f", n)) + 
  xlab("valor") + 
  theme_bw()
```

```{r}
shapiro15 <- shapiro.test(muestras$media)
```

## n = 30

```{r}
n <- 30
muestras <- matrix(NA, nrow=0, ncol=n)
for (i in c(1:40)) {
  muestras <- rbind(muestras, sample(pop1, n, replace = FALSE))
}
muestras <- tibble(muestras)

muestras <-  muestras %>% bind_cols(
    muestras %>% rowwise() %>% summarise(media = mean(c_across(is.numeric)))
  )
muestras
```
```{r}
gr4 <- ggplot(muestras, aes(x = media)) + 
  stat_function(fun = dnorm, n = 101, args = list(mean = mean(muestras$media), sd = sd(muestras$media))) +
  geom_area(stat = 'function') +
  geom_histogram(aes(y = ..density..),bins = 20, alpha = 0.4) +
  # xlim(c(0, 100)) +
  ylab("Densidad") + 
  ggtitle(sprintf("Media de la muestra con n = %.2f", n)) + 
  xlab("valor") + 
  theme_bw()
```

```{r}
shapiro30 <- shapiro.test(muestras$media)
```

## Gráficos finales comparados

```{r warning=FALSE}
gr1 + gr2 + gr3 + gr4
```


## Pruebas de normalidad

```{r}
paste("Prueba de Shapiro para Normalidad de n=3")
print(shapiro3)
paste("Prueba de Shapiro para Normalidad de n=8")
print(shapiro8)
paste("Prueba de Shapiro para Normalidad de n=15")
print(shapiro15)
paste("Prueba de Shapiro para Normalidad de n=30")
print(shapiro30)
```

