---
title: "24 - ANOVA 2 factores y más"
output: 
  html_notebook: 
    toc: true
---

Una descripción completa que puede encontrar on line.

-   Joaquín Amat Rodrigo (2016). ANOVA análisis de varianza para comparar múltiples medias.
<https://cienciadedatos.net/documentos/19_anova>

```{r}
library(tidyverse)
library(emmeans)
library(car)
library(plotly)
```

# ANOVA para dos factores

Para realizar un ANOVA usamos la función aov(), que tiene como primer parámetro el modelo lineal que deseamos evaluar. El modelo lineal genérico es:

$$
Y_{ijk} = \mu + \alpha_i + \beta_j + (\alpha * \beta)_{ij} + \epsilon_{ijk}
$$

Donde:

-   Y es la variable respuesta.
-   𝝁 es la media de todos los datos juntos
-   𝜶 es el efecto de grupo iésimo del factor 𝜶.
-   𝜷 es el efecto de grupo jésimo del factor 𝜷.
-   𝜶*𝜷es el efecto de interacción entre ambos factores.
-   𝟄 es el residual del individuo késimo perteneciente al iésimo grupo del factor 𝜶 y el jésimo grupo del factor 𝜷. 
Se asume que los residuales tienen distribución normal con media 0 y varianza sigma cuadrado:

$$
\epsilon_{ijk} \sim N(0, \sigma^2)
$$

La hipótesis a probar en un ANOVA de dos factores son varias. Se prueba:

-   el modelo globalmente (es decir que ninguno de los grupos difiere del resto)
-   cada factor por separado (los grupos dentro de un factor no difieren entre sí)
-   cada una de las interacciones (es decir los grupos de un factor dentro de cada grupo del otro factor no difieren entre sí)

## Un ejemplo: ToothGrowth

### Primero "miramos los datos"

#### Graficamos

Primero lo hacemos considerando la dosis como factor factor(dose). Esto hace que la variable que es "cuantitativa contínua" se transforme en una variable "cualitativa nominal". El eje x en este caso es categórico.

```{r}
g1 <- ggplot(ToothGrowth, aes(x = factor(dose), y = len, colour = supp)) + 
    geom_violin(alpha = 0.5) +
    geom_jitter(width = .1) +
  ggtitle("ToothGrowth")

g1
```

Similar al anterior pero sin las distribuciones (geom_violin). También se agregó una cruz que muestra la media del grupo (stat_summary). Es más "limpio" si se desea mirar los datos crudos.

```{r}
g2 <- ggplot(ToothGrowth, aes(y = len, x = factor(dose), color = supp)) +
  geom_jitter(width = 0.1) +
  stat_summary(fun = mean, geom = "point", shape = 3, size = 8, stroke = 2, show.legend = FALSE, alpha = 0.5) +
  labs(title = "Medias de ToothGrowth por Dosis y Suplemento",
       x = "Dosis",
       y = "Longitud de los Dientes")
ggplotly(g2)
```

Siempre es bueno mirar las distribuciones con histogramas.

```{r}
ToothGrowth %>% 
  group_by(supp, dose) %>% 
  ggplot() + 
    aes(x = len) +
    geom_histogram() +
    facet_wrap(vars(supp, dose), ncol = 3)
```

##### Calculamos los índices

```{r}
source("funciones/funcionesPersonales.R")
library(moments) # esta librería es necesaria para skewness

tgc <- ToothGrowth %>% 
  group_by(supp, dose) %>% 
  reframe(n = n(), min = min(len), q1 = q1(len), mediana = median(len), q3 = q3(len), RIQ = q3 - q1, Max = max(len), RAbs = Max - min, media = mean(len), varianza = var(len), sd = sd(len), cv = sd/media, se = std.error(len), asimetria = skewness(len), curtosis = kurtosis(len), IC95Down = ic95(len)[1], IC95Up = ic95(len)[2])
tgc$dose <- as.numeric(as.character(tgc$dose))

tgc
```

Arriba se muestra el procedimiento, aquí se usa una función (casera) que hace lo mismo. La función necesita un tibble Tidy agrupado y con la variable de interés llamada "valor"

```{r}
source("funciones/todosLosIndices.R")
# library(moments) # esta librería es necesaria para skewness

tgc <- ToothGrowth %>% rename(valor = len) %>% 
  group_by(supp, dose) %>% todosLosIndices()

tgc
```

El siguiente gráfico no muestra los datos crudos, se basa en los índices calculados. Nótese que el eje x es una variable contínua, por eso la dosis 2 se muestra más alejada de las otras dos.

```{r}
ggplot(tgc, aes(x = dose, y = media, colour = supp)) +
    geom_line() +
    geom_errorbar(aes(ymin = IC95Down, ymax = IC95Up), width = .1) +
    geom_point() +
  labs(title = "ANOVA ToothGrowth",
       subtitle = "Crecimiento de dientes y vitamina C",
       caption = "Las barras de error representan el Intervalo de Confianza al 95%")
```

## Hacemos el ANOVA

### Con aov()

```{r}
anovaModel <- aov(len ~ supp + factor(dose) + supp:factor(dose), data = ToothGrowth)
# anovaModel <- aov(len ~ supp * factor(dose), data = ToothGrowth)
summary(anovaModel)

emmeans(anovaModel, ~ supp * factor(dose))
```

```{r}
anovaModel$coefficients
```

#### Cálculos de verificación

Estos cálculos tienen fines didácticos únicamente, se trata de demostrar qué significan los efectos.

Podemos agregar los residuales al dataset para comprobar los efectos.

```{r}
ToothGrowth <- cbind(ToothGrowth, anovaModel$residuals)
ToothGrowth
```

Ejemplo, usemos el caso cobayo 1:

```{r}
cobayo <- 1
mediaDeBase <- anovaModel$coefficients[1] # intercept
efectoTipoAlimento <- anovaModel$coefficients[2] # supp VC
efectoDosis <- 0  # dose 0.5
efectoInteraccion <- 0 # suppVC:dose0.5
residualCobayo <- ToothGrowth$`anovaModel$residuals`[cobayo]


paste(mediaDeBase, "+", efectoTipoAlimento, "+", efectoDosis, "+", efectoInteraccion, "+", round(residualCobayo, 2), "=", mediaDeBase + efectoTipoAlimento + efectoDosis + efectoInteraccion + round(residualCobayo, 2))
```

Otro ejemplo, usemos el caso cobayo 11:

```{r}
cobayo <- 11
mediaDeBase <- anovaModel$coefficients[1] # intercept
efectoTipoAlimento <- anovaModel$coefficients[2] # supp VC
efectoDosis <- anovaModel$coefficients[3] # dose 1
efectoInteraccion <- anovaModel$coefficients[5] # suppVC:dose1
residualCobayo <- ToothGrowth$`anovaModel$residuals`[cobayo]


paste(mediaDeBase, "+", efectoTipoAlimento, "+", efectoDosis, "+", round(efectoInteraccion, 2), "+", round(residualCobayo, 2), "=", mediaDeBase + efectoTipoAlimento + efectoDosis + efectoInteraccion + round(residualCobayo, 2))
```

### Con lm()

También puede realizarse con la función lm(), que se refiere a modelos lineales (Linear Model). En términos estrictos lm() y glm(), no realizan un ANOVA síno más bien una Regresión Lineal (que veremos en la próxima clase). Lo que ocurre es que cuando una Regrasión Lineal tiene variables explicatorias categóricas en vez de contínuas, el análisis de Regrasión Lineal es igual a una ANOVA.

Aquí se puede ver en la última línea que el estadístico de prueba, los grados de libertad y el p-value coinciden con el resultado de aov(), ya que están calculados para el modelo completo. Además se puede ver que los coeficientes son los mismos. 

El R² es el coeficiente de correlación (no el de Pearson, porque la variable explicatoria es categórica). lm() es más correcto usarlo para regresión lineal, es decir cuando la variable explicatoria es numérica (el tema se abordará más adelante).

```{r}
lmModel <- lm(len ~ supp * factor(dose), data = ToothGrowth)
summary(lmModel)
```

### Con glm()

La función glm() Se refiere a modelos lineales generalizados (Generalized Linear Models). Hace lo mismo (en este caso), pero tiene otras alternativas.

-   lm() (Linear Model): Se utiliza para ajustar modelos de regresión lineal. La relación entre la variable dependiente Y y las variables independientes X se asume lineal (se refiere a una recta), y la variable dependiente debe ser continua. Los errores deben ser normalmente distribuidos y tener varianza constante (homocedasticidad).

-   glm() (Generalized Linear Model): Es una generalización de lm() y permite ajustar modelos lineales generalizados. Esto incluye modelos donde la variable dependiente puede seguir una distribución diferente a la Normal, como Binomial, Poisson, Gamma, entre otras. Se especifica una función de enlace para conectar la media de la variable dependiente con las variables predictoras. Por ejemplo, la regresión logística (para variables binarias) o la regresión de Poisson (para datos de conteo) se ajustan con glm().

```{r}
# Realizar un modelo GLM
glmModel <- glm(len ~ supp * factor(dose), data = ToothGrowth)

# Mostrar un resumen del modelo GLM
summary(glmModel)

# Calcular efectos por grupo
efectosPorGrupo <- emmeans(glmModel, ~ supp * dose)

# Mostrar los efectos por grupo
summary(efectosPorGrupo, infer = c(TRUE, TRUE), level = 0.95)
```

## Verificación de supuestos

### Normalidad

```{r}
shapiro.test(residuals(anovaModel))
```

### Homogeneidad de varianzas

Se presentan 3 alternativas:

```{r}
bartlett.test(len ~ interaction(supp, dose), data = ToothGrowth)
```

```{r}
fligner.test(len ~ interaction(supp, dose), data = ToothGrowth)
```

```{r}
# library(car)
leveneTest(len ~ supp * factor(dose), data = ToothGrowth)
```

La formula del modelo puede escribirse así también:

```{r}
# library(car)
leveneTest(len ~ interaction(supp, dose), data = ToothGrowth)
```

### Autocorrelación de residuos

Este test (Durbin-Watson) es importante cuando hay muchas variables explicatorias, verifica que no estén correlacionadas entre sí. En este caso que hay sólo dos variables explicatorias es muy improbable que haya autocorrelación y por lo tanto generalmente no hace falta hacer la verificación. La incluyo aquí de todas maneras para mostrar cómo se raliza.

```{r}
# library(car)
dwt(anovaModel)
```


### Supuestos Gráficamente

```{r}
par(mfrow = c(2,2))
plot(anovaModel, pch = 16)
```


# Comparaciones múltiples (Post Hoc)

El siguiente vínculo aborda este tema más extensamente.

Joaquín Amat Rodrigo (2016). "Comparaciones múltiples: corrección de p-value y FDR".
<https://rpubs.com/Joaquin_AR/236898>

Las funciones LSD.test() y pairwise.t.test() puede usar los siguientes métodos: "holm", "hochberg", "hommel", "bonferroni", "BH", "BY", "fdr", "none" (T de Student)

## Intervalos LSD de Fisher (Least Significance Difference)

```{r}
library(agricolae)
lsdTest <- LSD.test(anovaModel, c("supp", "factor(dose)"), p.adj="bonferroni", alpha = 0.01, group=FALSE)
lsdTest
```

## Tukey-Kramer (HSD). Honest Significant Difference. También conocido como corrección de Dunnet.

```{r}
tukeyTest <- TukeyHSD(anovaModel)
tukeyTest
```

```{r}
plot(tukeyTest)
```


# Aquí una solución de chatgpt.

Me gusta porque es muy sintética y completa. 

Es insuficiente para lo que les pido porque me interesa que ustedes desglosen todo el análisis, pero una vez comprendido todo el proceso esta propuesta es eficiente.

```{r}
library(lmtest)
# Cargar el dataset y convertir 'dose' a factor
data("ToothGrowth")
ToothGrowth$dose <- as.factor(ToothGrowth$dose)

# ANOVA de dos factores con interacción
modelo_toothgrowth <- aov(len ~ supp * dose, data = ToothGrowth)

# Resumen del ANOVA
summary(modelo_toothgrowth)

# Verificación de normalidad
qqnorm(resid(modelo_toothgrowth))
qqline(resid(modelo_toothgrowth))
shapiro.test(resid(modelo_toothgrowth))

# Verificación de homogeneidad de varianzas
plot(fitted(modelo_toothgrowth), resid(modelo_toothgrowth))
leveneTest(len ~ supp * dose, data = ToothGrowth)
bartlett.test(len ~ interaction(supp, dose), data = ToothGrowth)

# Verificación de independencia (si es necesario)
dwtest(modelo_toothgrowth)
```


