---
title: "R Notebook"
output: html_notebook
---

# Ejercicios

## 5. Titulación de arsénico

Para evaluar la exactitud de una nueva técnica de tulación para medir el contenido de arsénico en el agua una laboratorista prepara una solución acuosa que contiene exactamente 50.10\^-3 mg de arsénico por litro. Luego, toma al azar 30 alicuctas de la solución y en cada una mide el contenido de arsénico con la técnica propuesta. Con los datos que genera, calcula la media muestral (52,18.10\^-3 mg/1) y el estimador del desvío estándar (2,59.10\^-3 mg/1).

a.  Bajo los supuestos de distribución Normal y de independencia de las titulaciones ¿los datos permiten concluir, con ⍺ = 0.05, que la esperanza de las titulaciones difiere del contenido de arsénico de la solución?
b.  Explicar qué es el nivel de significación ⍺ = 0.05 en términos de este problema.
c.  Identificar la población de referencia y las variables aleatorias en este experimento. ¿Qué limitación importante tiene el procedimiento experimental seguido?
d.  Construir e interpretar un intervalo de confianza 0.95 para la esperanza de las titulaciones.

### Resolución

a.1.    Formular hipótesis estadísticas

$$
H0: mu = 0.05 mg/L 
\\
H1: mu ≠ 0.05 mg/L 
$$
a.2.    Calcular el estadístico de prueba y el valor crítico

```{r}
# Datos del problema
mu0 <- 50e-3      # media poblacional verdadera (mg/L)
xbar <- 52.18e-3  # media muestral (mg/L)
s <- 2.59e-3      # desviación estándar muestral (mg/L)
n <- 30           # tamaño muestral

# Estadístico t
SE <- s / sqrt(n)
t_stat <- (xbar - mu0) / SE
df <- n - 1

# Valor crítico para un alpha de 5% (0.05)
t_crit <- qt(0.975, df)

# Resultados
paste("t =", round(t_stat, 3), "con", df, "gl\n")
paste("t crítico =", round(t_crit, 3), "con", df, "gl\n")

if (t_stat > t_crit) {
  paste("→ Se rechaza H0: ", t_stat , " es mayor que ",  t_crit)
} else {
  paste("→ No se rechaza H0: ", t_stat , " es menor que ",  t_crit)
}
```

a.3.    Calcular el valor-p

```{r}
# p-valor (dos colas)
p_value <- 2 * (1 - pt(abs(t_stat), df))

paste("p-valor =", signif(p_value, 3), "\n")

# Conclusión
if (p_value < 0.05) {
  paste("→ Se rechaza H0: la media difiere significativamente de", mu0, "mg/L\n")
} else {
  paste("→ No se rechaza H0: no hay evidencia de diferencia significativa\n")
}
```

b.  Explicar qué es el nivel de significación ⍺ = 0.05 en términos de este problema.

> El alfa es el límite que me impongo como probabilidad de error de tipo I máximo aceptable. Significa que si se realizara el mismo experimento 100 veces, el promedio de las 30 alícuotas medidas deberían ser menores a 50 mg/l en al menos 95 de esos casos.

c.  Identificar la población de referencia y las variables aleatorias en este experimento. ¿Qué limitación importante tiene el procedimiento experimental seguido?

> La población de referencia es la solución elaborada. Hay dos variables aleatorias involucradas: 1. La concentración de la solución de referencia tiene variaciones cada vez que se prepara. 2. Cada titulación realizada. 

> La limitación más importante es que el método supone que una muestra preparada en el laboratorio es equivalente a una muestra de agua tomada del ambiente. En la naturaleza el arsénico puede tener interacciones con otras substancias disueltas (que estan ausentes en la solución preparada en el laboratorio - agua destilada + arsénico).

d.  Construir e interpretar un intervalo de confianza 0.95 para la esperanza de las titulaciones.

```{r}
# Intervalo de confianza del 95%
IC_inf <- xbar - t_crit * SE
IC_sup <- xbar + t_crit * SE

paste("IC 95% =", round(IC_inf, 5), "a", round(IC_sup, 5), "mg/L\n")
```

> Este IC significa que si tomo una alícuota de la solución preparada y la titulo, el valor obtenido en el 95% de los casos estará entre los valores del intérvalo.